最高法院刑事判決　　　　　　一○○年度台上字第三八九二號
上　訴　人　黃健安
選任辯護人　鍾夢賢律師
上列上訴人因違反槍砲彈藥刀械管制條例案件，不服台灣高等法
院高雄分院中華民國九十九年四月二十一日第二審判決（九十八
年度上訴字第六四一號，起訴案號：台灣高雄地方法院檢察署九
十七年度偵字第一八八三０號），提起上訴，本院判決如下：
    主  文
上訴駁回。
    理  由
按刑事訴訟法第三百七十七條規定，上訴於第三審法院，非以判
決違背法令為理由，不得為之。是提起第三審上訴，應以原判決
違背法令為理由，係屬法定要件。如果上訴理由書狀並未依據卷
內訴訟資料，具體指摘原判決不適用何種法則或如何適用不當，
或所指摘原判決違法情事，顯與法律規定得為第三審上訴理由之
違法情形，不相適合時，均應認其上訴為違背法律上之程式，予
以駁回。本件上訴人黃健安上訴意旨略稱：（一）、本案槍枝初
步檢視報告表參、「槍枝是否屬空氣槍枝」欄勾選「是」，卻於
檢視項目：槍枝大部結構是否完整槍管是否暢通槍枝是否
具擊發機構，並可發揮功能等項，於「是」、「否」勾選欄均未
勾選。原審雖以該初步檢視報告表係概括選任之鑑定機關所作成
，認有證據能力。惟上開報告表未符合刑事訴訟法第二百零六條
第一項所規定於書面報告時應記載「鑑定經過」之要求，乃原審
遽以上開報告表資為認定本案槍枝係「空氣槍枝」，即嫌速斷。
（二）、高雄縣（改制後稱高雄市）政府警察局民國九十七年六
月十日高縣警鑑字第○九七○○七九八六五號鑑定書鑑定結果，
固認為送鑑槍枝壹枝（槍枝管制編號：高鑑000000000
0）係氣體動力式長槍。惟鑑定結果欄四載稱：「送鑑槍機貳支
，均可適用於本案槍枝使用，其中槍機壹支以管線連接中型鋼瓶
氣體為動力；另壹支槍機則以彈簧帶動活塞壓縮氣體為動力」等
語，則扣案之槍機組合零件是否有內政部公告所載之「扳機、上
膛拉桿、擊錘、轉輪、滑套」抑係「可發射子彈具殺傷力之其他
各式槍砲」之主要組合零件「扳機、撞針、擊錘、轉輪、滑套、
彈匣」，攸關本案槍枝究係空氣槍或可發射子彈具殺傷力之其他
各式槍枝或模型槍或玩具槍，原審徒憑該鑑定書逕認本案槍枝係
空氣茅瑟獵槍，未查明扣案槍機之組成零件如何資為法律適用之
依據，即有應於審判期日調查之證據而未予調查與判決理由不備
之違法。（三）、凡具有殺傷力各式槍、彈之販賣、持有均設有
刑罰之規定，故其交易大都秘密為之，鮮少在網路上公開拍賣，
因此經由公開拍賣網站上購買金屬玩具槍、彈者，主觀上當無違
法性之認識與犯罪之故意、雖上開槍枝，經內政部警政署刑事警
察局（下稱刑事警察局）鑑定結果，認具有殺傷力，但以槍枝是
否具殺傷力，事涉專業判斷，甚且須實際操作試射始能判定，尚
難以上訴人持有之槍枝為金屬製品，而推定其有違法性之認識，
是上訴人主觀上就本案槍枝有無殺傷力之認識，自應查明。上訴
人既已在警詢時供稱警方在其住處查扣之茅瑟獵槍（含狙擊鏡）
一支，是其在左營某玩具店，以新台幣（下同）四千元購買，用
來把玩等語，能否認為上訴人於購買槍枝時，即知悉該槍枝具有
殺傷力而仍執意購入並持有，即非無疑。原審以上訴人不實之自
白，資為認定其主觀上已知悉本案槍枝具有殺傷力之依據，顯有
理由與證據矛盾之違誤。（四）、本件槍枝之殺傷力，原審以刑
事警察局之鑑定通知書所載，扣案槍枝發射金屬鋼珠，每平方公
分動能逾二十焦耳／平方公分，然鑑定通知書隨附之槍彈測試紀
錄表第四項就殺傷力之相關數據第一款說明：美國軍醫總署定義
：彈丸撞擊動能達五十八呎磅（約為七八．六焦耳），則足以使
人喪失戰鬥能力。第二款說明：該局對活豬做射擊試驗結果，彈
丸單位面積動能達二十四焦耳／平方公分，則足以穿入豬隻皮肉
層。而按槍砲彈藥刀械管制條例所謂具有殺傷力之槍枝，其標準
一般而言，係指「在最具威力之適當距離，以彈丸可穿入人體皮
肉層之動能為準。扣案槍枝試射結果平均為三十二．八六焦耳／
平方公分，自未達美國軍醫總署及該局對活豬作射擊試驗結果之
殺傷力標準，因而本案槍枝是否具殺傷力即值斟酌。乃原審採最
嚴格之日本科學警察研究所之研究結果以二十焦耳／平方公分為
殺傷力之認定依據，何以不採刑事警察局或美國軍醫總署之殺傷
力標準，其判決理由亦有疏漏。復依吾人生活經驗定則，不難得
知火砲與空氣槍之「最具威力之適當距離」並不相同。自難依鑑
定機關以二百五十公分決定測試槍枝射出彈丸之距離，適用於所
有槍砲。所定以二百五十公分為測試距離之依據何在？原審未予
調查，遽予駁回再次鑑定聲請。即有應於審判期日調查之證據而
未予調查及理由不備之違法。又本件搜索上訴人住處時，同時發
現有直徑四MM、六MM、八MM等各式金屬及塑膠彈丸，均為上訴人
修理機車輪盤所拆卸，可謂全無殺傷力，其中四MM之彈丸過小，
而八MM之彈丸過大，惟有六MM之彈丸剛好可裝填本案槍枝，執行
搜索之員警僅查扣六MM之彈丸，其餘部分未一併查扣。然同樣空
氣長槍，如依其他彈丸，應可認定無殺傷力才是，竟置其餘子彈
或彈丸是否適用於不顧，而擇適合裝填者認具有殺傷力，故原審
對於殺傷力有無之認定，漏未審酌其他直徑較大或較小之彈丸，
及未傳訊在場證人呂雅婷作證，顯有調查未盡之違法。（五）、
上訴人持有本案空氣槍，係以小型高壓氣體鋼瓶內氣體為發射動
力，其殺傷力輕微，且供玩樂之用，非為作奸犯科，原判決漏未
審酌上訴人有固定職業，刑度亦符合宣告緩刑，上訴人願支付部
分款項供公庫作為防治犯罪之用，請求諭知緩刑等語。
本件原審經審理結果，認為上訴人有原判決事實欄所載違反槍砲
彈藥刀械管制條例犯行，因而撤銷第一審之科刑判決，改判仍論
處上訴人未經許可，持有空氣槍之罪刑（處有期徒刑一年十月，
併科罰金新台幣＜下同＞五萬元，並為罰金如易服勞役之折算標
準暨相關沒收之宣告。關於未經許可製造空氣槍部分，不另為無
罪之諭知，附此敘明）。係以：上訴人於警詢、偵審中坦承於九
十年元月間，在高雄市左營某玩具店，以四千元購買茅瑟獵槍（
含狙擊鏡）一支，用來把玩，購入後曾在住處後院試射鋼珠，可
將伯朗咖啡鐵罐貫穿二面，嗣於九十七年五月二十九日被查獲；
警方查扣時當場試射，亦可將蚊香鐵罐貫穿二面等語，又有上開
空氣長槍一支扣案可資佐證。該空氣槍經送高雄市政府警察局初
步檢視，認係屬空氣槍枝，有高雄市政府警察局九十七年五月二
十九日警鑑槍字第○六九號槍枝初步檢視報告表影本（含照片影
本六張）一份附卷可稽。經另送高雄縣政府警察局鑑定，該局鑑
識課採檢視法、性能檢驗法、動能測試法鑑驗，鑑定結果認為：
送鑑槍枝一支（槍枝管制編號高鑑0000000000）認係
氣體動力式長槍，以小瓶高壓氣體鋼瓶內氣體為發射動力，經以
金屬彈丸測試，其中彈丸（直徑約六mm．重約○．八六公克）最
大發射速度為一百四十九公尺／秒，計算其動能為九．五五焦耳
，換算其單位面積為動能三十三．七六焦耳／平方公分。有該局
九十七年六月十日高縣警鑑字第○九七○○七九八六五號槍彈鑑
定書影本（含照片影本五張）一份在卷足憑（見偵查卷第一九至
二二頁），上訴人持有上開空氣長槍一支，其發射動能已逾足以
穿越人體皮肉層之二十焦耳／平方公分，對人體自得造成一定程
度之傷害，認具有殺傷力甚明。並以上訴人及其選任辯護人所辯
係於玩具店購得，供收藏把玩，不知係違禁物，亦無從判斷具有
殺傷力云云，認非可採，予以指駁。原判決已詳敘其調查、取捨
證據之結果及憑以認定犯罪事實之心證理由。從形式上觀察，並
無足以影響判決結果之違法情形存在。另查：（一）、鑑定為調
查證據之方法，法院自得命有特別知識經驗具備專業能力之第三
者，就特定事項陳述其判斷意見，而鑑定報告之證明力如何，仍
由法院自由判斷。又應於審判期日調查之證據，係指與待證事實
有重要關係，在客觀上顯有調查必要性之證據而言，故其範圍並
非漫無限制，必其證據與判斷待證事實之有無，具有關連性，得
據以推翻原判決所確認之事實，而為不同之認定，若僅係枝節性
問題，或所證明之事項已臻明瞭，當事人聲請調查之證據，僅在
延滯訴訟，甚或就同一證據再度聲請調查，自均欠缺其調查之必
要性，原審未依聲請為無益之調查，皆無違法可言。本件扣案槍
枝業經送高雄縣政府警察局鑑定，該局鑑識課採檢視法、性能檢
驗法、動能測試法鑑驗，鑑定結果認為：換算其單位面積為動能
三十三．七六焦耳／平方公分，已如上述，並有該局九十八年九
月十四日高縣警鑑字第○九八○○八六四三八號函附卷可稽（見
原審卷第六○頁）。關於槍枝殺傷力部分，依美國軍醫總署定義
所載，彈丸撞擊動能達五十八呎磅（約為七十八點六焦耳），係
足以使人「喪失戰鬥能力」而言，是其定義較嚴，乃事所當然。
惟槍枝之殺傷力，係指是否對人體造成傷害即為已足，不以使人
「喪失戰鬥能力」為必要，刑事警察局對活豬作射擊測試結果，
單位面積動能二十四焦耳／平方公分，足以穿入豬隻皮肉層。另
依日本科學警察研究所之研究標準，彈丸單位面積動能達二十焦
耳／平方公分，足以穿入人體皮肉層。扣案槍枝彈丸單位面積動
能達三十三點七六焦耳／平方公分，顯高於日本科學警察研究所
之研究及刑事警察局對活豬作射擊測試結果之殺傷力標準，依前
開說明，自具有殺傷力甚明。上訴意旨（四）以：本案槍枝是否
具有殺傷力，未依美國軍醫總署定義標準及刑事警察局對活豬作
射擊測試結果之標準，尚有疏漏云云，即屬無據。又上開殺傷力
鑑定，係就扣案之空氣長槍為之，並擇其符合扣案空氣長槍試射
用之六MM鋼珠彈丸試射鑑定，而不採不符試射用之四MM及八MM鋼
珠彈丸，並無不合，上訴意旨另指如採扣案之四MM及八MM鋼珠彈
丸試射，扣案空氣長槍應無殺傷力云云，顯屬無稽。另第三審為
法律審，不調查證據，上訴人於上訴本院始聲請傳喚證人呂雅婷
作證，亦無從辦理。鑑定機關原高雄縣政府警察局為本案空氣長
槍殺傷力之鑑定，以二百五十公分決定測試槍枝射出彈丸之距離
，該距離是否屬最具威力之適當距離，仍須以實際測試為準，本
件鑑定係採美國OEHLER廠製RESEARCH MODEL五五型測速儀測鋼珠
彈丸發射速度，該測速儀附有標準證明書、操作手冊，並定期接
受中山科學研究院校正，誤差值為正負一公尺／秒，符合 ISO／
IEC一七○二五及ANSI／NCSLZ五四○－一（一九九四）之規定，
詳前揭警察局函，原判決已詳述其理由，認無再鑑定最具威力之
適當距離之必要，駁回上訴人及其選任辯護人之聲請（見原判決
第八頁），核無不當，難謂有應於審判期日調查之證據而未予調
查或理由不備之處。（二）、證據之取捨及證據證明力如何，均
屬事實審法院得自由裁量、判斷之職權，茍其此項裁量、判斷，
並不悖乎通常一般之人日常生活經驗之定則，又於判決內論敘其
何以作此判斷之心證理由者，即不得任意指摘其為違法，據為提
起第三審上訴之合法理由。本件扣案槍枝，經高雄市政府警察局
初步檢視，僅辨認是否屬空氣槍枝（未就殺傷力鑑定），有該局
九十七年五月二十九日警鑑槍字第○六九號槍枝初步檢視報告表
影本在卷可稽，未作其他項目之檢視，故檢視項目：槍枝大部
結構是否完整槍管是否暢通槍枝是否具擊發機構，並可發揮
功能等項各欄均未勾選。上訴人對於該檢視報告表之證據能力，
表示同意有證據能力或無意見（見原審卷第三四及八八頁）。關
於殺傷力之鑑定，係由高雄縣政府警察局鑑定，其結果認為：送
鑑槍枝一支認係氣體動力式長槍，以小瓶高壓氣體鋼瓶內氣體為
發射動力，經以金屬彈丸測試，最大發射速度為一百四十九公尺
／秒，計算其動能為九．五五焦耳，換算其單位面積為動能三十
三．七六焦耳／平方公分。有該局九十七年六月十日高縣警鑑字
第○九七○○七九八六五號槍彈鑑定書影本（含照片影本五張）
一份在卷足憑（見偵查卷第一九至二二頁），原審認為上訴人持
有上開空氣長槍，具有殺傷力。質言之，扣案空氣長槍之殺傷力
，原審係依據高雄縣政府警察局鑑定結果而為判斷，與檢視報告
無關。又前揭鑑定結果欄四認為：送鑑槍機貳支，均可適用於本
案槍枝使用，其中槍機壹支以管線連接中型鋼瓶氣體為動力；另
壹支槍機則以彈簧帶動活塞壓縮氣體為動力等情，並未判斷該二
支槍機是否屬槍機主要組合零件，亦與是否可發射子彈具殺傷力
之其他槍枝或模型槍或玩具槍無關。又上訴人購入本案空氣長槍
後，曾於其住處後院試射鋼珠，將伯朗咖啡鐵罐貫穿二面（見偵
查卷第四至五頁），復於第一審準備程序陳稱：「我從網路上看
到可讓彈道穩瞪之訊息，所以用電鑽在槍管上鑽孔」等語（見第
一審卷第二四頁），原判決引用作為彈劾上訴人所辯不知扣案槍
枝有殺傷力之說不可採，核無不當。上訴意旨（一）至（三）所
指扣案之槍機組合零件是否符合內政部公告之主要組合零件或該
檢視報告有數項未勾選，記載欠完備或該槍係在玩具店購買不知
有殺傷力云云，俱非上訴第三審之適法理由。（三）、綜上，本
件上訴意旨，無非就原審採證認事之職權行使，及原判決明白論
斷之事項，任憑己見漫為事實上之爭執，泛指原判決有理由矛盾
、理由不備，及應於審判期日調查之證據而未予調查之違法，並
非依據卷內資料而為具體之指摘，核與法律規定得為第三審上訴
理由之違法情形，不相適合，其上訴為違背法律上之程式，應予
駁回。本院既應為程序上之駁回，所請緩刑，自無從斟酌，附此
說明。
據上論結，應依刑事訴訟法第三百九十五條前段，判決如主文。
中    華    民    國  一○○  年    七    月   二十   日
                      最高法院刑事第七庭
                          審判長法官  花  滿  堂  
                                法官  洪  昌  宏  
                                法官  徐  昌  錦  
                                法官  王  聰  明  
                                法官  林  秀  夫  
本件正本證明與原本無異
                                      書  記  官  
中    華    民    國  一○○  年    七    月  二十二  日
                                                      Ｅ